臺灣高等法院臺南分院民事判決　　　　100年度上易字第163號
上 訴 人　王文楷
被上訴人　王茂生
上列當事人間請求侵權行為損害賠償事件，上訴人對於中華民國
100年5月5日臺灣臺南地方法院第一審判決（99年度訴字第1291
號）提起上訴，本院於100年11月22日言詞辯論終結，判決如下
：
    主  文
原判決關於駁回上訴人後開第二項之訴部分，並訴訟費用（確定
部分除外）之裁判均廢棄。
被上訴人應再給付上訴人新台幣壹拾貳萬元，及自民國九十九年
六月十八日起至清償日止，按週年利率百分之五計算之利息。
其餘上訴駁回。
第一審（除確定部分外）及第二審訴訟費用，由被上訴人負擔十
分之三，餘由上訴人負擔。
    事實及理由
一、上訴人主張：被上訴人係「王茂生建築師事務所」負責人，
    上訴人則為「王文楷建築師事務所」負責人。王文楷建築師
    事務所為臺南市政府「安平港歷史風貌園區－船博物館及展
    示工程設計監造案」（下稱船博物館設計監造案）之得標廠
    商。兩造間就上開設計監造案相關建築與室內規劃設計內部
    合作契約履行發生爭議，而有嫌隙。被上訴人於97年11月18
    日下午6時4分許，至上訴人之事務所理論合約爭議，竟以台
    語辱罵上訴人：「這種齷齪型（苔哥型）的」、「我行走社
    會那麼久了，沒有見過這麼齷齪（苔哥）的」、「有夠齷齪
    （苔哥），怎樣」，嗣於離去時，再接續辱罵：「我和你這
    個瘋子在那講話」等語，使在場伊事務所之多名員工、上訴
    人之父親、配偶等人與到場處理糾紛之員警等多數不特定人
    均得以共見共聞，足以貶損伊之名譽與社會評價。爰依民法
    第184條第1項前段、第195條第1項規定，求為判命被上訴人
    應給付上訴人新臺幣（下同）50萬元之本息（原審判命被上
    訴人應給付上訴人3萬元本息，並駁回其餘之訴。上訴人不
    服原判決，就其敗訴部分全部提起上訴。被上訴人就其敗訴
    部分未上訴，已告確定。）並為上訴聲明：1.原判決關於駁
    回上訴人下列第二項之訴部分，暨訴訟費用（確定部分除外
    ）之判決均廢棄。2.被上訴人應再給付上訴人47萬元，及自
    99年6月18日起至清償日止，按年息百分之5計算之利息。
二、被上訴人則以：上開合作契約之船博物館設計案，係上訴人
    至伊之事務所很多次，要求幫他設計的，送到臺南市政府參
    與競標，最後脫穎而出得標，當初被上訴人請研究生進行監
    造案也花了100多萬元，合約也載明被上訴人分得七成，上
    訴人三成，但後來卻變成上訴人以另外之船博物館設計案取
    代被上訴人原先送件之設計案。當初伊係因上訴人將上開監
    造案搞成這樣，毫無誠信，才會說出如此之話語等語，資為
    抗辯。併為答辯聲明：上訴駁回。
三、兩造不爭執事項：
  (一)上訴人為址設臺南市○○路○段360號「王文楷建築師事務所
    」之負責人，被上訴人係址設台南市○○○街72號「王茂生
    建築師事務所」之負責人。王文楷建築師事務所為船博物館
    設計監造案之得標廠商。兩造就上開設計監造案，原訂有協
    同辦理相關建築與室內規劃設計之內部合作契約，惟雙方就
    內部契約之履行發生爭議，而有嫌隙。
  (二)被上訴人於97年11月18日18時許，至王文楷建築師事務所會
    客室，欲與上訴人理論合約爭議，當時有多名王文楷建築師
    事務所員工、上訴人之父親、妻子等多人在場，竟以台語對
    王文楷辱罵：「這種齷齪型的（台語發音為「苔哥型」）」
    、「我進到社會那麼久了，我第一次遇到那麼齷齪（苔哥）
    的」、「有夠齷齪（苔哥），怎樣」（並有拍桌動作），嗣
    於離去時，上訴人稱：「你再講一次」等語。被上訴人遂轉
    身稱：「我和你這個瘋子在那講話」等語。
  (三)被上訴人因上開公然侮辱行為，經臺灣臺南地方法院檢察署
    檢察官偵查後提起公訴，經原審99年度易字第691號刑事判
    決認被上訴人公然侮辱人，處拘役30日，如易科罰金，以1,
    000元折算1日，被上訴人提起上訴，經本院99年度上易字第
    699號判決駁回其上訴而告確定。
四、按因故意或過失，不法侵害他人之權利者，負損害賠償責任
    ，不法侵害他人之名譽者，被害人雖非財產上損害，亦得請
    求相當之金額，並得請求回復名譽之適當處分，民法第184
    條第1項前段、第195條第1項分別定有明文規定甚明。又名
    譽權之侵害非即與刑法之誹謗罪相同，名譽為人格之社會評
    價，名譽有無受損害，應以社會上對個人評價是否貶損作為
    判斷之依據，苟其行為足以使他人在社會上之評價受到貶損
    ，不論其為故意或過失，均可構成侵權行為，其行為不以廣
    佈於社會為必要，僅使第三人知悉其事，亦足當之（最高法
    院著有90年台上字第646號判例可資參照）。經查：
  (一)被上訴人於97年11月18日18時許，至王文楷建築師事務所與
    上訴人理論，甫進入會客室，即大聲咆哮「出來啦」，於隨
    後商討上開契約爭議時，復提高聲量加以爭執，經上訴人數
    度勸告「小聲一點」，仍不斷大聲爭執，致員警經通知後於
    同日下午6時13分許到場處理，並勸阻兩造前往調解委員會
    調解相關糾紛，嗣被上訴人於上訴人之親人與員警面前，於
    下午6時16分許以台語對上訴人稱：「這種齷齪型的（台語
    發音為「苔哥型」）」、「我進到社會那麼久了，我第一次
    遇到那麼齷齪（苔哥）的」、「有夠齷齪（苔哥），怎樣」
    （併有拍桌動作），而於6時22分許員警離去後，被上訴人
    於離開之際又對上訴人稱：「我和你這個瘋子在那講話」等
    各情，有現場監視光碟片及檢察事務官就上開光碟片所為勘
    驗報告書、系爭刑事案件當庭勘驗筆錄與全程錄音錄影譯文
    、節錄部分影像照片在卷可參（見系爭刑事案件他字偵查卷
    第25-58、60-63頁與證物袋、原審刑事卷第69-73、76-84頁
    ），且為兩造所不爭，堪認上情為真實。
  (二)查「齷齪」一詞於社會觀念上係形容他人之品格卑劣低下；
    「瘋子」則是通常用來指稱患有精神疾病之人，客觀上該二
    詞彙均為負面評價用語，所含貶抑他人之意涵，已足使聽聞
    者感覺難堪及人格受到貶抑，被上訴人辯稱：伊無侮辱故意
    ，係針對系爭契約糾紛，並無貶損上訴人之社會評價云云，
    顯不足採。又依兩造不爭執事項(二)前段所示，案發當時上訴
    人事務所尚有多名員工在場；再依原審刑事庭勘驗系爭錄影
    光碟之結果，上訴人之建築師事務所大門為玻璃門，大門外
    騎樓臨臺南市○○路○段，自大門進入即為事務所會客室，
    設有長條會議桌與座椅，會客室與員工辦公室相連，沒有隔
    間，僅以矮屏風區隔，屏風中間設有通道，由會客室屏風上
    方與屏風間通道可望見員工辦公室，會客室亦可經由玻璃大
    門透視門外通行之人車等各情，有王文楷事務所平面圖、照
    片及原審勘驗筆錄、錄影錄音譯文及節錄之現場照片等可資
    佐證（見系爭刑事案件偵續字偵查卷第28-29頁、原審刑事
    卷第69-71、75-84頁）。依系爭現場光碟顯示之結果，兩造
    於前揭時、地爭執時均大聲提高音量，該會客室既緊鄰員工
    辦公室、二空間無隔間、留有通道，客觀上當時仍在辦公室
    內之上開員工應可輕易聽聞兩造對話。是被上訴人於上開時
    、地向上訴人稱上開「齷齪」言語時，在場實際共見共聞之
    人有上訴人及其親人、員警與王文楷事務所員工邱翔禾等共
    11人，應認已達到特定多數人「得」以共見共聞之狀態。被
    上訴人雖辯稱伊至上訴人事務所會客室時已過下班時間，事
    務所並非公開場合，伊並不知仍有員工加班云云，洵不可採
    。
  (三)又不法侵害他人之人格權，被害人受有非財產上損害，請求
    加害人賠償相當金額之慰撫金時，法院對於慰撫金之量定，
    應斟酌實際加害情形、所造成之影響、被害人痛苦之程度、
    兩造之身分、地位、經濟情形及其他各種狀況，以核定相當
    之數額（最高法院47年台上字第1221號、51年台上字第223
    號判例意旨參照）。經查：上訴人為碩士，現職為建築師，
    曾擔任台灣省建築師公會理事長，及逢甲大學教授，名下有
    土地3筆、房屋1棟、投資1筆、總財產1,843,860元；被上訴
    人則為大學畢業，現亦為建築師，名下有土地5筆、投資1筆
    、總財產1,403,245元，有兩造97年度-98年度稅務電子閘門
    財產所得調件明細表、被上訴人之開業證書、畢業證書、建
    築師證書附卷可稽（見99年度附民字第104號卷第3頁、原審
    卷第20-38、53-56頁）。兩造就船博物館設計監造案合作而
    有所糾紛而生，而得以共見共聞被上訴人上開言語者係為上
    訴人之親人、員工及前往處理該事件之員警，雖對本件事故
    係因兩造間前開契約糾紛而生有所認識，惟查，上訴人於97
    年11月18日本事件發生後經醫生診斷患有精神官能症，多次
    前往醫院就診，有衛生署台南醫院診斷證明書2紙附卷可按
    （見本院卷第47- 48頁）；是上訴人因被上訴人以前開言語
    謾罵、侮辱，其精神當受有一定程度之損害。是本院斟酌兩
    造之教育程度、身分、地位、經濟情形及其上訴人精神受損
    之狀況，認上訴人之請求以15萬元為適當，逾此數額之請求
    ，自非有據。
五、綜上所述，上訴人依侵權行為損害賠償法律關係，請求被上
    訴人給付15萬元及自起訴狀繕本送達翌日即99年06月18日起
    至清償日止，按年息百分之5計算之利息，為有理由，應予
    准許。原審就上開應准許部分，僅判命被上訴人給付3萬元
    及其利息部分，就其餘12萬元之本息部分為上訴人敗訴之判
    決，尚有未洽，上訴意旨求予廢棄改判，為有理由，爰由本
    院就此部分予以廢棄，改判如主文第2項所示。至於上訴人
    之請求不應准許部分，原審為上訴人敗訴之判決，於法並無
    不合，上訴意旨求予廢棄改判，為無理由，應駁回其上訴。
六、本件事證已臻明確，兩造其餘攻擊防禦方法及證據資料，核
    與本件判決結果不生影響，爰不一一加以論述，併予敘明。
七、據上論結，本件上訴為一部有理由，一部無理由，依民事訴
    訟法第450條、第449條第1項、第79條但書，判決如主文。
中    華    民    國    100   年    12    月     6    日
                  民事第四庭    審判長法  官  吳上康
                                      法  官  蔡勝雄
                                      法  官  王浦傑
上為正本係照原本作成。
不得上訴。
中    華    民    國   100    年    12    月    7     日
                                      書記官  蔡振豐